ACORDAO-COMPLETO-2529980

ACÓRDÃO 1721/2022 ATA 8/2022 - PRIMEIRA CÂMARA

VISTOS, relatados e discutidos estes atos de pensão militar emitidos pelo Comando do Exército.
ACORDAM os Ministros do Tribunal de Contas da União, reunidos em sessão da 1ª Câmara, ante as razões expostas pelo Relator e com fundamento no art. 71, inciso III, da Constituição Federal de 1988, nos arts. 1º, inciso V, 39, inciso II, e 45 da Lei 8.443/1992 e nos arts. 1º, inciso VIII, 260, §1º, e 262 do Regimento Interno, em:
9.1. considerar legais e autorizar o registro dos atos de pensão militar de interesse de Adriana Kelle Mendes da Silva, Alcymene dos Santos Mendes Abreu e Joanna dos Santos Gonçalves;
9.2. considerar ilegais e negar registro aos atos de pensão militar de interesse de Maria de Lourdes Fiorese Rodrigues; Nair Rodrigues de Oliveira e Teresa Atti;
9.3. dispensar o ressarcimento das quantias indevidamente recebidas de boa-fé pelas beneficiárias dos atos ora considerados ilegais até a data de ciência desta deliberação pelo órgão de origem;
9.4. determinar ao Comando do Exército que:
9.4.1. no prazo de 15 (quinze) dias a contar da ciência desta deliberação:
9.4.1.1. suste os pagamentos decorrentes dos atos ora impugnados, sob pena de responsabilidade solidária da autoridade administrativa omissa;
9.4.1.2. dê ciência do inteiro teor desta deliberação às interessadas e as alerte de que o efeito suspensivo proveniente da interposição de possíveis recursos perante o TCU não as eximirá da devolução dos valores percebidos indevidamente após a respectiva notificação, caso os apelos não sejam providos;
9.4.2. no prazo de 30 (trinta) dias a contar da ciência desta deliberação:
9.4.2.1. encaminhe a este Tribunal comprovante da ciência das interessadas;
9.4.2.2. emita novos atos, livres das irregularidades ora apontadas, e os submeta, por intermédio do sistema e-Pessoal, a nova apreciação por este Tribunal.

PENSÃO MILITAR. Atos de Pensão militar da unidade emissora COMANDO DO EXÉRCITO, enviados ao TCU para fins de análise e julgamento.

Primeira Câmara

Comando do Exército

3. Interessadas: Adriana Kelle Mendes da Silva (XXX.437.188-XX); Alcymene dos Santos Mendes Abreu (XXX.231.108-XX); Joanna dos Santos Gonçalves (XXX.733.378-XX); Maria de Lourdes Fiorese Rodrigues (XXX.459.509-XX); Nair Rodrigues de Oliveira (XXX.704.978-XX); Teresa Atti (XXX.958.838-XX)

13.1. Ministros presentes: Walton Alencar Rodrigues (Presidente), Benjamin Zymler, Vital do Rêgo e Jorge Oliveira (Relator).
13.2. Ministros-Substitutos presentes: Augusto Sherman Cavalcanti e Weder de Oliveira.

JORGE OLIVEIRA

Adoto como parte do relatório a instrução produzida na Secretaria de Fiscalização de Integridade de Atos e Pagamentos de Pessoal e Benefícios Sociais - Sefip (peça 8) , a qual contou com a concordância do corpo diretivo da unidade técnica (peça 9) :
"INTRODUÇÃO
Trata-se de atos de pensão militar, submetidos, para fins de registro, à apreciação do Tribunal de Contas da União (TCU) , de acordo com o art. 71, inciso III, da Constituição Federal.  Os atos foram cadastrados e disponibilizados ao TCU por intermédio do Sistema e-Pessoal, na forma do art. 2º e 4º da Instrução Normativa TCU 78/2018.
Os atos desse processo pertencem às seguintes unidades:
Unidade emissora: COMANDO DO EXÉRCITO.
Unidade cadastradora:  DIRETORIA DE INATIVOS E PENSIONISTAS.
Subunidade cadastradora: SUC2 - 2ª Região Militar.
EXAME TÉCNICO
Procedimentos aplicados
Os procedimentos para exame, apreciação e registro de atos de pessoal encontram-se estabelecidos na Instrução Normativa TCU 78/2018 e na Resolução TCU 206/2007. Essas normas dispõem que os atos de pessoal disponibilizados por meio do e-Pessoal devem ser submetidos previamente a críticas automatizadas, com base em parâmetros predefinidos.
As críticas das informações cadastradas na etapa de coleta do ato foram elaboradas e validadas levando-se em conta as peculiaridades de cada ato. Os itens verificados nessa etapa são inerentes a dados cadastrais, fundamentos legais, mapa de tempo, ficha financeira, assim como eventuais ocorrências de acumulação. Trata-se de verificações abrangentes, minuciosas e precisas e sem a necessidade de ação humana e, portanto, menos suscetível a falhas. As críticas aplicadas estão discriminadas no sistema, no Menu e-Pessoal, opção 'Crítica', que podem ser acessadas mediante concessão de perfil específico a servidores do TCU responsáveis pela análise.
Além das críticas automatizadas, há verificação humana adicional no caso de haver alertas do sistema ou informações não formatadas, como esclarecimentos do gestor ou do controle interno.  
As críticas também consideram os registros do Sistema Integrado de Administração de Recursos Humanos (Siape) . O Siape disponibiliza informações atualizadas sobre as parcelas que integram os proventos, diferentemente, portanto, do e-Pessoal, que informa as parcelas no momento do registro do ato. 
Essa confrontação com o Siape fornece uma visão atual e verdadeira da situação, o que permite descaracterizar irregularidades e inconsistências que, embora constantes do e-Pessoal, já foram corrigidas.
As verificações detectadas nos atos encontram-se discriminadas na aba de pendências de cada ato no sistema e-Pessoal, bem como nos espelhos dos atos contemplados por esta instrução.
Exame das Constatações
Ato: 43570/2016 - Reversão - Interessado: JOSÉ DA SILVA MENDES - CPF: XXX.441.977-XX
Beneficiários: ADRIANA KELLE MENDES DA SILVA - CPF: XXX.437.188-XX - Filho (a) e ALCYMENE DOS SANTOS MENDES ABREU - CPF: XXX.231.108-XX - Filho (a) 
Parecer do Controle Interno: considerar o ato Legal.
Constatações e análises: 
1.1.1. Ato com anexo do tipo sentença judicial (Apelação nº 28.126-GB TFR/Rio de Janeiro) .
Justificativa do Gestor de Pessoal: Não há. Verificação efetuada no âmbito do TCU.
Análise do Controle Interno:  Não há. Verificação efetuada no âmbito do TCU.
Análise da Equipe Técnica: Legal
Conforme documentação anexa ao Formulário E-Pessoal, verifica-se que o instituidor foi reformado por decisão judicial, reforma esta apreciada pela legalidade por esta Cortes de Contas no TC-Processo 000.520/2010-1. A reanálise de tal concessão não encontrou qualquer inconsistência, podendo o ato receber a chancela pela legalidade.
No que se refere a acumulação de cargos/proventos públicos, verifica-se que não há acumulação por parte dos beneficiários.
1.1.2. Detectado que a reforma foi determinada por decisão judicial.
Justificativa do Gestor de Pessoal: Não há. Verificação efetuada no âmbito do TCU.
Análise do Controle Interno:  Não há. Verificação efetuada no âmbito do TCU.
Análise da Equipe Técnica: Legal
Conforme documentação anexa ao Formulário E-Pessoal, verifica-se que o instituidor foi reformado por decisão judicial, reforma esta apreciada pela legalidade por esta Cortes de Contas no TC-Processo 000.520/2010-1. A reanálise de tal concessão não encontrou qualquer inconsistência, podendo o ato receber a chancela pela legalidade.
No que se refere a acumulação de cargos/proventos públicos, verifica-se que não há acumulação por parte dos beneficiários.
O quadro resumo de ocorrências e, quando for o caso, o detalhamento da norma legal e da jurisprudência para as inconsistências acima elencadas encontra-se no anexo II dessa instrução. 
Encaminhamento do ato: 
Considerar LEGAL e conceder o registro do ato de JOSÉ DA SILVA MENDES. 
Ato: 46929/2016 - Inicial - Interessado: NEVICTON GONÇALVES FAGUNDES - CPF: XXX.175.138-XX
Beneficiário: JOANNA DOS SANTOS GONÇALVES - CPF: XXX.733.378-XX - Cônjuge
Parecer do Controle Interno: considerar o ato Legal.
Constatações e análises: 
1.1.3. Possível cômputo de tempo privado no Tempo de serviço até 29/12/2000. Devolução do ato para complementação das informações. Atos de reforma: [SISAC-10003371-07-2011-100065-0].
Justificativa do Gestor de Pessoal: Não há. Verificação efetuada no âmbito do TCU.
Análise do Controle Interno:  Não há. Verificação efetuada no âmbito do TCU.
Análise da Equipe Técnica: Legal
Pela verificação do ato de reforma do instituidor [SISAC-10003371-07-2011-100065-0], verifica-se que nos mais de 36 anos de serviço efetivo, não há cômputo de tempo privado.
1.1.4. Detectada Pensão militar de anistiado político.
Justificativa do Gestor de Pessoal: Não há. Verificação efetuada no âmbito do TCU.
Análise do Controle Interno:  Não há. Verificação efetuada no âmbito do TCU.
Análise da Equipe Técnica: Legal
Verificou-se no ato de reforma do instituidor (ato nº 10003371-07-2011-100065-0) que o mesmo foi reformado como anistiado político com base na Lei nº 10.559, de 2002, e com proventos relativos ao posto de Major. Ao falecer constituiu pensão militar com base no mesmo posto. Assim, entende-se que a pensão militar em tela não apresenta irregularidade no que se refere à condição de anistiado político por parte do instituidor.
No que se refere a acumulação de cargos/proventos públicos, verifica-se que a beneficiária acumula uma pensão paga pelo INSS, situação amparada no artigo 29 da lei 3.765/60.
O quadro resumo de ocorrências e, quando for o caso, o detalhamento da norma legal e da jurisprudência para as inconsistências acima elencadas encontra-se no anexo II dessa instrução. 
Encaminhamento do ato: 
Considerar LEGAL e conceder o registro do ato de NEVICTON GONÇALVES FAGUNDES. 
Ato: 13326/2017 - Inicial - Interessado: REINALDO RODRIGUES - CPF: XXX.776.508-XX
Beneficiário: MARIA DE LOURDES FIORESE RODRIGUES - CPF: XXX.459.509-XX - Cônjuge
Parecer do Controle Interno: considerar o ato Legal.
Constatação e análise: 
1.1.5. Posto/Graduação na ativa diferente do da reforma.
Justificativa do Gestor de Pessoal: Reformado na graduação de 3º Sargento e promovido na inatividade à graduação de 2º Sargento, com os proventos da última graduação (Port. nº 136, de 22 de junho de 1965, publicado no D.O.U de 26 de julho de 1965) 
Análise do Controle Interno: Justificativa do gestor esclarece pendência
Análise da Equipe Técnica: Legal
O instituidor foi reformado na ativa por invalidez com proventos de 2º Sargento, baseado na Lei nº 2.370/54, art. 27, letra 'c' c/c art 30, letras 'a' e 'd' c/c art. 33 ou art. 30, letras 'b' e 'c' c/ c art. 33 §1º - Concessão de reforma ex-offício, com qualquer tempo de serviço, no posto ou graduação superior imediato, ao militar inválido pelos motivos previstos nas letras 'a', 'b', 'c' e 'd' do art. 30, desta lei, militar julgado impossibilitado total e permanentemente para qualquer trabalho.
O ato de reforma foi apreciado pela legalidade por esta Corte em 27/05/1966, Acórdão 14313/66.
No que se refere a acumulação de cargos/proventos públicos, verifica-se que a beneficiária acumula aposentadoria da FUND. INST. BRASIL. GEOG. E ESTATISTICA (IBGE) , situação amparada no artigo 29 da lei 3.765/60.
O quadro resumo de ocorrências e, quando for o caso, o detalhamento da norma legal e da jurisprudência para a inconsistência acima elencada encontra-se no anexo II dessa instrução. 
Encaminhamento do ato: 
Considerar LEGAL e conceder o registro do ato de REINALDO RODRIGUES. 
Ato: 13591/2017 - Inicial - Interessado: JOSÉ AURÉLIO DE OLIVEIRA - CPF: XXX.228.338-XX
Beneficiários: NAIR RODRIGUES DE OLIVEIRA - CPF: XXX.704.978-XX - Cônjuge e TERESA ATTI - CPF: XXX.958.838-XX - Companheiro (a) 
Parecer do Controle Interno: considerar o ato Legal.
Constatações e análises: 
1.1.6. Beneficiário TERESA ATTI determinado por decisão judicial.
Justificativa do Gestor de Pessoal: Não há. Verificação efetuada no âmbito do TCU.
Análise do Controle Interno:  Não há. Verificação efetuada no âmbito do TCU.
Análise da Equipe Técnica: Legal
Pendência já analisada em outra crítica.
No que se refere a acumulação de cargos/proventos públicos, verifica-se que a beneficiária Sra. TERESA ATTI acumula uma aposentadoria paga pelo INSS, situação amparada no artigo 29 da lei 3.765/60.
1.1.7. Ato com anexo do tipo sentença judicial (TERESA ATTI) .
Justificativa do Gestor de Pessoal: Não há. Verificação efetuada no âmbito do TCU.
Análise do Controle Interno:  Não há. Verificação efetuada no âmbito do TCU.
Análise da Equipe Técnica: Legal
Pela Leitura da documentação anexada ao formulário E-Pessoal verifica-se que a Sra. TERESA ATTI moveu ação para reconhecimento de sua união estável com o instituidor, sendo esta deferida e posteriormente transitada em julgado em 16 de agosto de 2016.
Conforme jurisprudência desta corte, vide Acórdão 8812/2017-TCU-Primeira Câmara, é possível a concessão concomitante de pensão para viúva e companheira, sem que a união estável tenha sido judicialmente reconhecida, desde que configurado o relacionamento duradouro, público e contínuo, nos termos do art. 1º da Lei 9.278/2006, que regula o art. 226, § 3º da Constituição Federal, fazendo prevalecer o princípio da verdade material, vide Acórdão 5151/2015-TCU-Primeira Câmara.
1.1.8. Possível cômputo de tempo privado no Tempo de serviço até 29/12/2000. Devolução do ato para complementação das informações. Atos de reforma: [SISAC-10003371-07-2010-003871-5].
Justificativa do Gestor de Pessoal: Não há. Verificação efetuada no âmbito do TCU.
Análise do Controle Interno:  Não há. Verificação efetuada no âmbito do TCU.
Análise da Equipe Técnica: Legal
Pela verificação do ato de reforma do instituidor [SISAC-10003371-07-2010-003871-5], verifica-se que nos mais de 34 anos de serviço efetivo, não há cômputo de tempo privado.
1.1.9. O percentual informado no campo 'Percentual (%) nos dados da ficha financeira, para a rubrica B03 - ADIC TP SV (Vantagem de caráter pessoal - Adicional por tempo de serviço) - R$3.648,20', é maior que 30%.
Justificativa do Gestor de Pessoal: Não há. Verificação efetuada no âmbito do TCU.
Análise do Controle Interno:  Não há. Verificação efetuada no âmbito do TCU.
Análise da Equipe Técnica: Legal
O instituidor conta com mais de 36 anos de serviço anteriores à MP 2215/01, não ocorrendo qualquer inconsistência no pagamento de tal adicional, sendo que o setor competente pela implantação de críticas eletrônicas já se encontra informado da necessidade de correção da mesma.
1.1.10. Ato com anexo do tipo sentença judicial (TERESA ATTI) .
Justificativa do Gestor de Pessoal: Não há. Verificação efetuada no âmbito do TCU.
Análise do Controle Interno:  Não há. Verificação efetuada no âmbito do TCU.
Análise da Equipe Técnica: Legal
Pela Leitura da documentação anexada ao formulário E-Pessoal verifica-se que a Sra. TERESA ATTI moveu ação para reconhecimento de sua união estável com o instituidor, sendo esta deferida e posteriormente transitada em julgado em 16 de agosto de 2016. Verifica-se que os anexo juntados tratam da mesma ação, não sendo encontrada ação judicial diferente da apresentada nos autos.
Conforme jurisprudência desta corte, vide Acórdão 8812/2017-TCU-Primeira Câmara, é possível a concessão concomitante de pensão para viúva e companheira, sem que a união estável tenha sido judicialmente reconhecida, desde que configurado o relacionamento duradouro, público e contínuo, nos termos do art. 1º da Lei 9.278/2006, que regula o art. 226, § 3º da Constituição Federal, fazendo prevalecer o princípio da verdade material, vide Acórdão 5151/2015-TCU-Primeira Câmara.
O quadro resumo de ocorrências e, quando for o caso, o detalhamento da norma legal e da jurisprudência para as inconsistências acima elencadas encontra-se no anexo II dessa instrução. 
Encaminhamento do ato: 
Considerar LEGAL e conceder o registro do ato de JOSÉ AURÉLIO DE OLIVEIRA. 
CONCLUSÃO
A abrangência e a profundidade das verificações levadas a efeito fundamentam convicção de que os atos 46929/2016, 43570/2016, 13591/2017 e 13326/2017 podem ser apreciados pela legalidade, em razão de não terem sido encontradas irregularidades nos atos, de acordo com o item Exame das Constatações desta instrução.
PROPOSTA DE ENCAMINHAMENTO
Ante o exposto, com fundamento no art. 71, inciso III, da Constituição Federal, no art. 1º, inciso V, e art. 39, incisos I e II, da Lei 8.443/1992, no art. 260 do Regimento Interno do Tribunal de Contas da União, propõe-se: 
Considerar LEGAIS e conceder o registro dos atos de NEVICTON GONÇALVES FAGUNDES, JOSÉ DA SILVA MENDES, JOSÉ AURÉLIO DE OLIVEIRA e REINALDO RODRIGUES."
2.	Por sua vez, o representante do Ministério Público junto ao TCU - MPTCU assim se posicionou (peça 11) :
"3.	Desde logo, este representante do Ministério Público de Contas da União anui à proposta da unidade técnica, exceto em relação aos atos às peças 5 e 6, pelos motivos a seguir expostos.
4.	O ato à peça 5 trata da pensão militar instituída por Reinaldo Rodrigues em favor da viúva Maria de Lourdes Fiorese Rodrigues.
5.	Consta do ato que o ex-militar ocupava na ativa o posto de Soldado (EP) e foi reformado por invalidez permanente em 22/6/1965, sob o fundamento legal abaixo transcrito, com proventos calculados com base no posto de 2º Sargento (Grifos inseridos) :
Lei nº 2.370/54, art. 27, letra "c" c/c art 30, letras "a" e "d" c/c art. 33 ou art. 30, letras "b" e "c" c/ c art. 33 §1º - Concessão de reforma ex-offício, com qualquer tempo de serviço, no posto ou graduação superior imediato, ao militar inválido pelos motivos previstos nas letras "a", "b", "c" e "d" do art. 30, desta lei, militar julgado impossibilitado total e permanentemente para qualquer trabalho.
6.	Ocorre que o §2º do art. 33 da referida Lei 2.370/1954, assim dispunha (grifos inseridos) :
§ 2º Considera-se para efeito dêste artigo, como pôsto ou graduação imediata:
a) o de 2º tenente para o aspirante a oficial, guarda-marinha, subtenente. suboficial, sargento-ajudante e 1º .............. (vetado) .................sargento.
b) a de 3º sargento para as mais praças.
7.	Portanto, os proventos deveriam estar sendo calculados com base no posto de 3º Sargento, e não no posto superior de 2º Sargento, como consta do ato.
8.	Observa-se que o sistema e-Pessoal emitiu alerta/pendência quanto ao pagamento de proventos com base em posto/graduação na ativa diferente daquele da reforma (peça 5, p. 3) . O gestor de pessoal justificou no ato consignando que o ex-militar foi 'reformado na graduação de 3º Sargento e promovido na inatividade à graduação de 2º Sargento, com os proventos da última graduação (Port. nº 136, de 22 de junho de 1965, publicado no D.O.U de 26 de julho de 1965) '. Porém, não foi enviada cópia do referido documento, tampouco consta o fundamento legal para a concessão de nova melhoria dos proventos.
9.	Em razão do exposto, este representante do Ministério Público de Contas da União, opina pela realização de diligência para que a unidade jurisdicionada informe o fundamento legal que amparou a concessão de nova melhoria dos proventos do instituidor, em desacordo com o disposto no §2º do art. 33 da Lei 2.370/1954, situação que se comunica para os proventos da pensão. 
10.	O ato à peça 6 trata da pensão militar instituída por José Aurélio de Oliveira. O ex-militar ocupava na ativa o posto de 1º Tenente e foi reformado por limite de idade de permanência na reserva, contando mais de 36 anos de serviço. Em razão disso, os proventos passaram a ser calculados tendo por referência o posto hierárquico superior de Capitão, conforme se vê no ato inicial da reforma juntado à peça 10.
11.	Todavia, consta do ato de pensão que a reforma teria sido por invalidez permanente decorrente do acometimento de doença especificada em lei, com nova melhoria nos proventos do ex-militar, desta feita com base no posto de Major.
12.	Por meio do Acórdão 2.225/2019, da relatoria do Ministro Benjamin Zymler, o Plenário do Tribunal firmou o entendimento de que não há embasamento legal para o cálculo dos proventos de reforma tendo por referência dois postos acima daquele ostentado pelo militar na atividade, tampouco para a majoração do posto de referência do militar já reformado.
13.	A Lei 6.880/1980 trata do tema em seus artigos 50, 108 e 110. Da leitura desses dispositivos, observa-se que o benefício de 'proventos calculados sobre o posto hierárquico imediato', seja em consequência de transferência para a inatividade contando com mais de 30 anos de serviço, conforme dispõe o art. 50 da Lei 6.880/1980, seja pelo motivo de o militar ter sido considerado inválido para o serviço militar, conforme art. 110 da mesma lei, somente pode ser calculado com base no soldo correspondente ao grau hierárquico imediato ao que possuir ou que possuía na ativa. E, como dito acima, tal benefício não alcança militar já reformado.
14.	É nesse sentido a jurisprudência do Superior Tribunal de Justiça (grifos inseridos) :
ADMINISTRATIVO. MILITAR. REFORMA. ALTERAÇÃO DE BENEFÍCIO. INCAPACIDADE SUPERVENIENTE. ART. 110, § 1º C/C ART. 108, V, DA LEI 6.880/80. MILITARES DA ATIVA OU RESERVA REMUNERADA. RESTRIÇÃO. MILITAR JÁ REFORMADO. IMPOSSIBILIDADE. 
1. A reforma do militar com a remuneração calculada com base no soldo correspondente ao grau hierárquico imediato ao que possuir ou que possuía na ativa, nos termos do art. 110, § 1º, c/c o art. 108, V, da Lei 6.880/80, restringe-se aos militares da ativa ou reserva remunerada, na exata disposição do caput do art. 110, não sendo possível a concessão de tal benesse àqueles militares já reformados. 
2. Recurso especial não provido. (REsp 1.340.075/CE, Rel. Min. Castro Meira, Segunda Turma, julgado em 9/4/2013, DJe de 15/4/2013) 
15.	No caso concreto, as informações do ato à peça 6 e o ato inicial da reforma inserto à peça 10 não deixam dúvidas de que o instituidor obteve melhorias em seus proventos em dois graus hierárquicos superiores ao ocupado na ativa, em desacordo com a citada legislação de regência, com o entendimento do Tribunal firmado no Acórdão 2225/2019-TCU-Plenário e com a jurisprudência do STJ, situação que macula os proventos da pensão.
16.	Ante o exposto, opinamos pela ilegalidade e negativa de registro do ato de pensão militar instituída por José Aurélio de Oliveira (peça 6) .
17.	Registra-se, por fim, que o referido ato foi enviado ao TCU em 21/6/2017, de modo que pode ser apreciado, uma vez que ainda não houve o decurso do prazo de cinco anos fixado pelo Supremo Tribunal Federal (STF) , no âmbito do Recurso Extraordinário (RE) 636.553, para a apreciação dos atos sujeitos a registro, contados da chegada dos atos ao Tribunal."
	É o relatório.

não há

Procurador Rodrigo Medeiros de Lima

PENSÃO MILITAR. ELEVAÇÃO DOS PROVENTOS A PARTIR DA DECLARAÇÃO DE INVALIDEZ PERMANENTE (ART. 110 DA LEI 6.880/1980) DE MILITAR JÁ REFORMADO. ILEGALIDADE. NEGATIVA DE REGISTRO. DETERMINAÇÕES. LEGALIDADE E REGISTRO DOS DEMAIS ATOS.

PENSÃO MILITAR (PMIL)

Secretaria de Fiscalização de Integridade de Atos e Pagamentos de Pessoal e de Benefícios Sociais (Sefip)

Em exame quatro atos de pensão militar emitidos pelo Comando do Exército e submetidos ao Tribunal para fins de registro e apreciação.
Embora a Secretaria de Fiscalização de Integridade de Atos e Pagamentos de Pessoal                                     e de Benefícios Sociais - Sefip tenha se manifestado pela legalidade e registro dos atos, o representante do Ministério Público junto ao TCU - MPTCU posicionou-se pela ilegalidade de um deles e pela realização de diligência para que a unidade jurisdicionada informe o fundamento legal que amparou o outro ato.
Concordo com os pareceres precedentes quanto à legalidade dos atos instituídos por Nevicton Gonçalves Fagundes e José da Silva Mendes, os quais devem ser registrados.
No tocante aos atos instituídos por José Aurélio de Oliveira e Reinaldo Rodrigues, há elementos nos autos suficientes para que sejam considerados ilegais e lhes seja negado registro, sem a necessidade de efetuar a diligência sugerida pelo MPTCU.
A ilegalidade dos atos restou consignada por deles constar a vantagem prevista no art. 110, § 1º, da Lei 6.880/1980, vinculada à constatação de invalidez dos militares posteriormente a suas reformas, hipótese não contemplada no dispositivo.
O referido artigo do Estatuto dos Militares, na redação dada pela Lei 7.580/1986, assim dispõe (destaques acrescidos) :
"Art. 110. O militar da ativa ou da reserva remunerada, julgado incapaz definitivamente por um dos motivos constantes dos incisos I e II do art. 108, será reformado com a remuneração calculada com base no soldo correspondente ao grau hierárquico imediato ao que possuir ou que possuía na ativa, respectivamente. 
§ 1º Aplica-se o disposto neste artigo aos casos previstos nos itens III, IV e V do artigo 108, quando, verificada a incapacidade definitiva, for o militar considerado inválido, isto é, impossibilitado total e permanentemente para qualquer trabalho".
Como se vê, o benefício previsto no art. 110 da Lei 6.880/1980, expressamente dirigido ao militar da ativa ou da reserva remunerada, não alcança o militar reformado. Ademais, quer da ativa, quer da reserva, o benefício se traduz no cálculo dos proventos com base no soldo do posto hierárquico imediato àquele que o favorecido apresentava na ativa - ou seja, não há espaço na norma para o cálculo dos proventos ter por referência dois postos acima daquele que o militar possuía quando ainda em atividade.
Sobre o primeiro ponto - os destinatários do adicional -, a jurisprudência do Superior Tribunal de Justiça (STJ) , intérprete último da lei federal, há muito se encontra pacificada, como ilustra o precedente adiante reproduzido:
"ADMINISTRATIVO. MILITAR. REFORMA. ALTERAÇÃO DE BENEFÍCIO. INCAPACIDADE SUPERVENIENTE. ART. 110, § 1º, C/C ART. 108, V, DA LEI 6.880/80. MILITARES DA ATIVA OU RESERVA REMUNERADA. RESTRIÇÃO. MILITAR JÁ REFORMADO. IMPOSSIBILIDADE. 
1. A reforma do militar com a remuneração calculada com base no soldo correspondente ao grau hierárquico imediato ao que possuir ou que possuía na ativa, nos termos do art. 110, § 1º, c/c o art. 108, V, da Lei 6.880/80, restringe-se aos militares da ativa ou reserva remunerada, na exata disposição do caput do art. 110, não sendo possível a concessão de tal benesse àqueles militares já reformados. 
2. Recurso especial não provido" (REsp 1.340.075/CE, Rel. Min. Castro Meira, Segunda Turma, julgado em 9/4/2013, DJe de 15/4/2013) .
Quanto ao segundo ponto - a possibilidade de concessão em cascata do benefício -, a jurisprudência do STJ rejeita a hipótese mesmo que a moléstia incapacitante tenha sido adquirida com o militar ainda na reserva remunerada. Em outras palavras, se já beneficiário da vantagem do art. 50, inciso II, da Lei 6.880/1980 (inatividade com proventos calculados sobre o posto hierárquico imediato) , nem sequer o militar da reserva remunerada acometido de moléstia incapacitante faz jus a nova melhoria de proventos com esteio no art. 110, § 1º, da Lei 6880/1980. Nesse sentido, exemplificativamente, cito o seguinte julgado:
"AGRAVO REGIMENTAL NOS EMBARGOS DE DECLARAÇÃO EM RECURSO ESPECIAL. ADMINISTRATIVO. MILITAR DA RESERVA REMUNERADA. SUPERVENIÊNCIA DE INCAPACIDADE TOTAL E DEFINITIVA. REFORMA. CÁLCULO DOS PROVENTOS. SOLDO DO POSTO IMEDIATAMENTE SUPERIOR AO QUE EXERCIA NA ATIVA. 
1. A orientação jurisprudencial desta Corte Superior é no sentido de que o militar da reserva remunerada julgado definitivamente incapaz para qualquer trabalho, como na hipótese de estar acometido de cardiopatia grave, deve ser reformado com proventos correspondentes ao soldo da graduação hierárquica imediata à que possuía na ativa, nos termos do art. 110, § 1º, da Lei nº 6.880/80. 
2. Agravo regimental a que se nega provimento" (AgRg nos EDcl no Recurso Especial 966.142/RJ, Rel. Min. Marco Aurélio Bellizze, Quinta Turma, julgado em 26/2/2013, DJe de 5/3/2013) .
No âmbito desta Corte de Contas, tal entendimento consta de diversos precedentes, a exemplo dos Acórdão 2225/2019-TCU-Plenário, Rel. Ministro Benjamin Zymler, 14.065/2020-1ª Câmara, Rel. Ministro Walton Alencar Rodrigues, e 7.345/2021-2ª Câmara, da minha relatoria.
	Ante o exposto, VOTO pela adoção da minuta de acórdão que submeto a este Colegiado.
TCU, Sala das Sessões, em 29 de março de 2022.
JORGE OLIVEIRA 
Relator